【裁判字號】    89,重訴,1192
【裁判日期】    901030
【裁判案由】    損害賠償
【裁判全文】
臺灣臺北地方法院民事判決  八十九年度重訴字第一一九二號
    原      告  乙○○
    被      告  甲○○
右當事人間請求損害賠償事件，本院判決如左：
    主      文
原告之訴及假執行之聲請均駁回。
訴訟費用由原告負擔。
    事      實
甲、原告方面：
壹、聲明：
一、被告應給付原告新台幣（下同）五千萬元及自起訴狀繕本送達翌日起至清償日止
    按年息百分之五計算之利息
二、願供擔保，請准宣告假執行
貳、陳述：
一、被告甲○○與訴外人衣治凡於民國七十六年八月十三日書立和約乙紙予原告，載
    明：「我方（指黃、衣二君）同意將中榮鋼鐵股份有限公司桃園廠區為將來所開
    發之工業區保留一仟坪廠房給乙○○先生，此一仟坪將平均分配在工業大樓每一
    層，蔡先生可擁有各層中之分配坪數，或擁有其中一層，此工業區之發展大約為
    三年至五年之時間，坪數之計算（按計算標準），以四層樓總價為準」，依據上
    開約定，被告與衣治凡二人即連帶負有至遲應於五年內將該桃園廠區之土地開發
    成工業大樓並將其中一千坪（連同基地持分）建物所有權移轉登記予原告之義務
    ，惟渠二人於書立和約交付原告後，竟拖延前述工業大樓之開發及興建，迭經原
    告催促亦未蒙置理，茲其二人之履行期限已於八十一年八月十三日屆滿，自八十
    一年八月十四日起應負遲延責任，依該地區工業大樓之租賃行情，給付每坪至少
    新台幣（下同）六百元計算相當於租金之損害金予原告，茲查該開發案亦經主管
    機關核准規劃為工商綜合區使用，並已建造完成，詎被告與衣治凡二人竟仍漠視
    原告權益，悍不與原告協商應分配予原告之大樓位置、層次及面積，以為履行渠
    等對原告之應盡義務，而該大樓興建完成後，規劃成台茂購物中心使用，登記之
    所有權為台茂開發股份有限公司，被告或衣治凡對該建造完成之建物亦未被登載
    為所有權人，致使該債務給付不能，自可歸責於被告與衣治凡二人，原告自得執
    該和約並依民法第二百二十六條第一項、第二百三十一條第一項之規定，請求被
    告與衣治凡連帶賠償損害。
二、茲將原告因此所受之損害之分述如下：
（一）依原合約之約定，被告與訴外人衣治凡至遲應於五年內即八十一年八月十三日
      前完成其給付，逾期即有遲延，渠等應連帶賠償原告因渠等給付遲延所受之損
      害，依桃園縣蘆竹鄉當地行情，本件大樓一旦完工，每坪每月之租金至少六百
      元，而該建物係於八十八年五月十一日興建完成，自原告起訴日起追溯五年以
      內（八十三年五月十日起至八十八年五月十日止，共五年六十個月）三千六百
      萬元（60個月×600元×1,000坪＝36,000,000元）。
（二）上開建物係八十八年五月十一日建築完成，連同其坐落基地，係分別於八十八
      年六月二十五日、五月二十四日登記為台茂開發股份有限公司所有，被告與衣
      治凡就合約已屬給付不能，且上開事由顯可歸責於其二人，原告自得請求賠償
      損害，如依原告合約以四層樓之總價為計算標準，將原告所可取得之興建完成
      後一千坪之廠房面積平均分配於每一層，原告所可取得之建物（含基地持分）
      價值計二億五千四百萬元，被告與訴外人衣治凡既已無法給付一千坪之廠房予
      原告，原告自得依原可取得建物之價值請求其二人連帶賠償原告二億五千四百
      萬元，如被告對原告所可取得之建物價值有所爭執，即請  鈞院委託國際著名
      之戴德梁行不動產投資顧問有限公司鑑定，以為計算原告所受損害之基準。
（三）原告所得請求被告與訴外人衣治凡連帶賠償之損害合計二億九千萬元，而訴外
      人衣治凡已先賠償二千六百萬元予原告，原告自得就其餘未獲賠償之款項計二
      億六千七百萬元訴請被告為全部之給付，僅就其中五千萬元先行提起訴訟請求
      被告賠償，其餘賠償金之請求權則暫保留俟日後再予行使。
三、對被告抗辯之陳述：
（一）按間接證據雖無法就待證事實直接有所證明，然如該間接證據與待證事實有關
      聯性，得憑間接證據推理證明應證事實者，仍非毫無證據力，查被告於先前數
      次庭訊時，一昧否認原證一和約中所謂之「中榮鋼鐵股份有限公司桃園廠區」
      即係現今台茂購物中心所坐落之基地，並就此點要求被告舉證而為證明，復指
      原告穿鑿附會、散彈打鳥云云，惟被告本人於九十年五月二十八日庭訊時已陳
      明其當時簽署和約中所謂之「中榮鋼鐵股份有限公司桃園廠區」即為原告所主
      張目前台貿購物中心坐落之土地，已足查明被告乃昧於真實，企圖濫用舉證責
      任之分配法則而誤導鈞院，至為明確。
（二）被告雖謂合約上所載「保留」乃指給予原告未來選擇之權利，非屬無償贈與云
      云。然原告為實際負責人之海陸營造工程股分有限公司（下稱海陸公司）、樹
      德工程股份有限公司（下稱樹德公司）當時在系爭土地上分別設定有一億二千
      萬元、一億四千零三十二萬六千元之抵押權已讓與登記予被告，而原告係受海
      陸公司之委託並為樹德公司之利益而以個人名義與被告及訴外人衣治凡辦理上
      開二公司於系爭土地之代償債務及塗銷抵押權登記等事宜，雖以原告個人名義
      辦理，然未來所得利益俱分屬海陸、樹德二家公司，被告徒憑系爭土地之抵押
      權人原為海陸、樹德公司，與原告個人無關而為詭辯，自非正當。訴外人衣治
      凡於八十九年三月十六日所償付之二千六百萬元亦分別歸入海陸公司、樹德公
      司帳內，均足為原告據為起訴依據原證一所示和約之佐證，按原告對於自己主
      張之事實已盡證明之責後，被告對其主張，如抗辯其不實並提出反對之主張者
      ，則被告對其反對之主張，亦應負證明之責，最高法院十八年上字第二八五五
      號著有判例。原告既主張將海陸、樹德二公司之抵押權讓與登記予被告即為原
      告取得合約中所載一千坪建物之對價，並已提出土地登記謄本等相關文件而為
      立證，被告雖否認上開抵押權之移轉與本件和約有關，並主張其已就該抵押權
      之讓與支付對價，然被告始終無法陳明其於七十六年八月十三日係本何原因而
      受讓與海陸、樹德公司所有權利價值合計二億六千餘萬元之抵押權，參照前揭
      最高法院判例意旨，自難認被告之抗辯為真實。
（三）被告另以該和約乃屬要約且附條件云云置辯，惟按依習慣或依其事件之性質，
      承諾無須通知者，在相當期間內，有可認為承諾之事實時，其契約為成立，民
      法第一百六十一條第一項定有明文，緣被告與訴外人衣治凡為開發訴外人中榮
      鋼鐵股份有限公司所有坐落桃園縣蘆竹鄉○○段十二、二０─一、二三、二四
      ─二、四七地號土地（下稱桃園土地）興建為工業大樓，惟因上開土地上設定
      有高額抵押權，若未能辦理塗銷，根本無法向金融機關貸款而取得開發土地，
      興建大樓所需之資金，乃由被告及衣治凡出面與原告協商，要求原告協調上開
      土地之抵押權人樹德公司、海陸公司拋棄其抵押權，樹德公司抵押權之權利價
      值分別為債權金額八千零三十二萬六千元，本金最高限額六千萬元，海陸公司
      抵押權之權利價值則分別為債權金額五千萬元及本金最高限額七千萬元，以利
      開發，渠等於開發興建完成後，則願提供一千坪之廠房予原告而為報酬，該二
      公司亦同意委由原告以個人名義全權辦理上開事宜，俟被告及衣治凡履行渠等
      義務後再由原告將取得之不動產所有權移轉予各該公司，並於七十六年八月十
      三日、七十七年一月八日送件申請將該公司之抵押權讓與登記予被告，被告與
      衣治凡則於七十六年八月十三日同日出具原證一所示之和（合）約交付原告以
      為憑據均如前述，被告並於七十七年十一月一日送件辦理塗銷登記而由當時登
      記之土地所有權人合益建設股份有限公司設定本金五億四百萬元之最高限額抵
      押權予世華聯合商業銀行而順利取得貸款，由樹德公司、海陸公司將該公司抵
      押權讓與被告乙情視之，可認為原告對被告及衣治凡之要約已有承諾之事實，
      雙方間契約關係已經有效成立，被告謂其要約已經失效云云，確屬不當。而上
      開土地既已開發完成，闢為商業購物中心，其價值遠逾和約中所謂之工業大樓
      ，仍應認雙方間契約關係所附之條件已經成就，不能因未興建為工業大樓而認
      為條件並未成就。被告及衣治凡自應依渠等書具之和（合）約而為履行，惟迭
      經催促，渠等均未依約辦理，且現時建物、土地均登記為台茂開發股份有限公
      司所有，更已設定最高限額二十八億八千萬元之高額抵押權，被告就雙方合意
      事項已屬給付不能，至為明確，原告自得依民法第二百二十六條第一款之規定
      請求賠償損害。末按解釋意思表示，應探求當事人之真意，不得拘泥於所用之
      辭句，民法第九十八條有明文規定，查被告與衣治凡所書具和（合）約中雖載
      為：：：保留壹仟坪廠房給乙○○先生：：：，然就原告取得坪數之樓層分配
      及計算亦載明以四層樓總價為準等語明確，依該文句已可推知雙方當時之真意
      乃由原告無須再另支付代價即可取得，否則根本無須載明樓層分配之坪數計算
      標準，況被告乃無償受讓樹德公司、海陸公司之抵押權，苟非興建完成後提供
      一千坪廠房以為對價，何須將享有之抵押權讓與被告、訴外人衣治凡又何須先
      給付原告二千六百萬元以賠償原告所受之部分損害。且被告與原告多次信函往
      來，僅推稱彼已退出中榮土地之開發，未曾主張稱原告須支付對價，更足審認
      被告辯稱該約定並非無償贈與原告云云，不僅悖於雙方於契約成立當時之真意
      ，更顯與經驗法則有所違背，純屬臨訟杜撰之詞，絲毫不足採信。
（四）原告雖自八十二年十二月間起，多次委由律師催請被告履行義務，然被告均承
      認上開合約之承諾，僅以該土地係登記為理成營造工程股份有限公司（下稱理
      成公司）所有，渠已將所有持有之理成公司股票全部出售，且辭去理成公司之
      董事長職務，渠已退出該和約所載廠房開發為工業大樓之計劃，由衣治凡繼續
      執行，該和約之承諾皆由衣治凡承受云云，而圖卸責。查本項和約既係由被告
      與衣治凡以個人名義所簽署，亦未見其二人係代理成公司簽署合約之表示，即
      與理成公司無涉，應由其二人對原告負連帶履行之責任，而此項債務不因被告
      將其原有理成公司之持股出售及辭去該公司董事長職務而受任何影響，又縱被
      告將此項債務連同其公司持股移轉予第三人，因其所為由第三人承擔債務之行
      為並未徵得原告同意，依民法第三百零一條規定對原告亦不生效力，被告就上
      開合約之約定義務仍有給付責任，於可歸責於被告之因素致給付不能時，自應
      賠償原告之損害，殆無疑義，被告卸責之詞毫無所據，洵不足採信。
、證據：提出和（合）約一、土地登記謄本（節本）一份、建物登記謄本（節本）
    十份、原告可受分配建物價值計算表一份、土地登記謄本（節本）三份、委託書
    、信託同意書、承諾書各一份、協議書一份、轉帳傳票各二份、二造往來函件八
    份為證。
乙、被告方面：
壹、聲明：
一、原告之訴及假執行之聲請均駁回。
二、如受不利判決，願供世華銀行一年期可轉讓定期存單以為擔保請准宣告免假執行
    。
貳、陳述：
一、緣海陸公司與樹德公司就中榮公司所有桃園土地設定有合計價值二億六千零三十
    二萬六千元之第二順位抵押權。因中榮公司出現財務危機，上開土地將遭債權人
    查封拍賣，被告及訴外人衣治凡先生有意將中榮土地頂下，以改建工業大樓，並
    有成立理成工業股份有限公司（以下簡稱「理成公司」）加以經營之構想，因此
    由衣治凡先生出面與海陸公司及樹德公司協商塗銷抵押權等事宜，原告則為海陸
    公司及樹德公司之協商代表，雙方並曾相約在「花樹鋼琴酒吧」討論此事。
二、俟雙方談成條件並完成塗銷海陸公司與樹德公司之抵押權後，被告及衣治凡先生
    乃於七十六年八月十三日前往原告之辦公室登門道謝，其間談到興建工業大樓之
    構想，被告及衣治凡先生為表達對原告之謝意，乃由被告當場口述、並由原告之
    秘書當場書寫名為「和約」之要約予被告，上載：「我方同意將中榮鋼鐵股份有
    限公司桃園廠區為將來所開發之工業區保留壹仟坪廠房給乙○○先生。此壹仟坪
    將平均分配在工業大樓每一層，蔡先生可擁有各層中之分配坪數或擁有其中之一
    層。（註）此工業區之發展大約為三至五年之時間    註：坪數之計算以四層樓
    總價為準」，被告與衣治凡先生並簽名於「和約」上，但原告並未簽名。
三、然而，原告並未於適當時期對該「和約」承諾，而且嗣後中榮土地並未依原先之
    構想開發為「工業區」，亦未興建「工業大樓」，「和約」之條件因而未成就。
四、系爭「和約」性質僅為要約，因原告未適時承諾，已失去拘束力：
（一）系爭「和約」並非契約，充其量僅為要約：
１、系爭「和約」其上簽名之人僅有被告及訴外人衣治凡先生而已，簽名日期為
      8/13/87（即民國七十六年八月十三日），並無原告之簽名，故該「和約」之
      性質在法律上應僅屬被告及訴外人衣治凡先生對原告之要約而已。
  ２、系爭「和約」並非使用一般商業契約所慣用「合約」字眼，而特別使用「和約
      」字眼，而兩造皆為經驗老到之商人，一眼即應知其個中差異，捨「合約」採
      「和約」之用意，除了表示並非「合」意之契約外，更有表現被告對原告協助
      塗銷抵押權乙事之感謝之意。
  ３、兩造及訴外人衣治凡先生三人，均為商場上之聞人，亦係非常有經驗之生意人
      ，其所經手之金錢均以新台幣億萬元計（本件原告之請求即高達二億五千四百
      萬元），因此任何涉及契約關係之法律行為，無不不惜鉅資委請國內大型或國
      際知名律師事務所律師介入代勞之理，則何以系爭之「和約」並無委託任何律
      師甚至任何人見證？由此即可證實系爭「和約」確非正式契約之重要文件，而
      僅是要約，才會有此輕率之情形。
（二）原告未適時承諾，要約失拘束力，契約未有效成立：
      按民法第一百五十七條規定：「非對話為要約者，依通常情形可期待承諾之達
      到時期內，相對人不為承諾時，其要約失其拘束力。」。系爭「和約」係非對
      話之書面要約，但原告並未提出其已於依通常情形可期待承諾之達到時期內為
      承諾之證明，則依前揭規定，被告及訴外人衣治凡先生之要約應已失效，是原
      告據該項「和約」作為其請求被告賠償損害之依據，自無可採。
（三）原告所舉之證據並不可採：
  １、原告與訴外人衣治凡先生之協議書不能證明兩造間有契約關係存在：
  (1)原告提出其與訴外人衣治凡先生另於八十九年三月一日簽定之協議書一紙，意
      圖證明「和約」對被告之拘束力，雖然被告對該協議書形式之真正並不加爭執
      ，但因該協議書為原告及訴外人衣治凡先生所簽定者，其二人間有無任何條件
      或約定，非外人所得知者，亦不足以據此證明兩造間有基於「和約」而生之契
      約關係之請求權存在。
    (2)原告又主張訴外人衣治凡先生依上該協議書支付之二千六百萬元已分別歸入訴
      外人海陸公司與樹德公司之帳戶，足以作為「和約」有效成立之佐證云云。然
      原告原係主張：「和約」之對價係其解決訴外人海陸公司與樹德公司對該中榮
      土地抵押權的代價（參見  鈞院九十年二月十九日庭訊筆錄），因此如果真為
      給原告之代價，則何以現在又需要歸入訴外人海陸公司與樹德公司之帳戶？足
      證原告之陳述前後矛盾顯不實在，並不足採。
  ２、一千坪廠房並非塗銷抵押權乙事之對價，與「和約」亦無關連：
  (1)原告為海陸公司及樹德公司之協商代表，與被告與訴外人衣治凡先生談成條件
      ，並完成塗銷海陸公司與樹德公司對中榮土地之第二順位抵押權（七十六年八
      月十二日）係在「和約」書立日期（七十六年八月十三日）之「前」，可見塗
      銷抵押權不可能為「和約」之內容，更非壹仟坪廠房之對價。否則至少亦應「
      同時」談成「和約」及「塗銷抵押權」，對原告方屬有所保障。由此亦足證「
      塗銷海陸公司及樹德公司之抵押權」與「和約」之間，確實並無「對價關係」
      ，原告任意將二者相聯結，並不可採。
    (2)再者，被告與衣治凡先生當初只有開發中榮土地為工業大樓之「構想」，尚無
      任何具體之計畫，亦沒有任何明確之償債計畫及時間，怎足以讓原告同意塗銷
      樹德公司、海陸公司合計價值高達二億六千零三十二萬六千元之抵押權，此顯
      見原告所述並不合常理，以原告在商場上之經驗，斷無可能接受「和約」所示
      區區內容，而作為塗銷抵押權之對價。
    (3)更何況「塗銷海陸公司及樹德公司之抵押權」之價值與「和約」允諾保留可得
      之價值，顯不相當。樹德、海陸公司之抵押權合計價值高達二億六千零三十二
      萬六千元，原告於庭訊時曾表示「蓋好工業廠房後給我一千坪」是作為補償之
      用，如加以換算，每坪至少需二十六萬元以上，方足以稱作為「補償」，但眾
      所皆知者，以系爭「和約」所稱中榮土地（位於桃園縣蘆竹鄉）所建「工業廠
      房大樓」，不論是書立「和約」時之「七十六年八月十三日」、或原告主張之
      履約期「八十一年八月十三日」，乃至台茂購物中心興建完成之「八十八年五
      月十一日」，該地段之「工業廠房大樓」價格從未超過十萬元一坪者，尤其以
      當時之市價計算（距今十四年前），每坪「工業廠房大樓」價格頂多四至五萬
      元而已。因此以目前行情而言，保留壹仟坪「工業廠房大樓」以優惠價售予原
      告，原告再予轉售可得之價值，頂多僅有三千萬元。而以「和約」約定之條件
      ，原告尚須三至五年方能實現「三千萬元」左右之經濟利益，其間原告還需擔
      心被告及衣治凡先生能否完成開發構想，甚至是否有破產倒閉之危險，對原告
      而言根本毫無保障。以原告在商場行走多年之歷練，再怎麼幫朋友的忙，也斷
      不可能以此種不確定，且僅有收回不到百分之十二之還本率，而同意此種交易
      安排。足證原告所為陳述確不合理也不可採，而被告所稱係答謝原告幫忙之說
      法，方屬合理可信。
    (4)原告又稱是因被告及訴外人衣治凡先生當時正在創業所以資金不足，所以才願
      以如此條件幫助被告及衣治凡先生。但被告與原告僅是紐約大學研究所同學關
      係而已，並無特殊交情，何以原告要如此幫助被告？此點顯然與常理不合。況
      且當時被告即甚有資力，絕非如原告所稱之資金不足之人，此有當時之雜誌報
      導多份可稽。由此足見，原告所為陳述顯與常理不合，而無足採。
  ３、原告記不得原證一「和約」係由何人在何處製作，其不合常理，至為顯然：
    (1)原證一「和約」係原告據以提起本件訴訟之請求權唯一直接證據，而且此係異
      於平常之特殊情節，其事件內容亦屬重大，原告按常理不應忘記其經過詳情。
      然而原告原先係指陳：「我們三個人約在花樹鋼琴酒吧討論此事，系爭和約是
      衣治凡給我的，若是我寫的我會請律師幫忙，絕對不會這樣寫。交給我時，只
      有衣治凡簽名，我說不行，因為甲○○比較有錢，他也要簽名才可以，甲○○
      有簽，我不記得他是在什麼樣的情形下簽的，因（筆錄誤打為「應」）為時間
      太久了。」，但當被告指出：「這張和約不是合作的『合』，是和平的『和』
      （此段筆錄誤打為「這張和約是和作的『和』」），內容是我口述，在蔡先生
      的辦公室，蔡先生的秘書寫的，當場除了蔡先生、他的秘書、我、還有衣治凡
      在場。」後，原告卻又立即改口稱：「我忘記是否是如此，秘書是（筆錄誤打
      為「室」）何人也忘記了，內容由（筆錄誤打為「有」）他們草擬沒有錯。」
      （請參見  鈞院九十年五月二十八日庭訊筆錄）。就此一單純之事實，原告
      之陳述竟然前後有下述顯著之不同：
      I、到底是在花樹鋼琴酒吧，或是在原告之辦公室書立原證一「和約」，原告
          之供述反覆；
      II、到底是先談塗銷訴外人海陸公司與樹德公司之抵押權、再提「和約」內容
          ，或是同時談定，原告之說詞前後亦有不同；
      III、「和約」究竟是衣治凡先生給原告的，還是在原告的辦公室由被告口述內
          容並由原告的秘書寫的，原告亦前後翻異其詞，顯屬矛盾。
    (2)由此足證，原告原先是企圖顛倒時空順序，期使法院誤以為海陸公司及樹德公
      司塗銷之抵押權與「和約」內容是立於「對價關係」，並且虛捏「交給我時，
      只有衣治凡簽名，我說不行，因為甲○○比較有錢，他也要簽名才可以，甲○
      ○有簽，我不記得他是在什麼樣的情形下簽的」等說詞，以求強化其說法，然
      原告上揭前後矛盾之說法，已使其虛構之故事不攻自破，毫無足採。
五、縱原告已適時承諾，但該「和約」係附停止條件，而條件未成就，故尚不生效力
    ：
（一）民法第九十九條第一項規定：「附停止條件之法律行為，於條件成就時，發生
      效力。」，民法第九十八條固然規定：「解釋意思表示，應探求當事人之真意
      ，不得拘泥於所用之辭句。」，最高法院亦指出：「契約應以當事人立約當時
      之真意為準，而真意何在，又應以過去事實及其他一切證據資料為斷定之標準
      ，不能拘泥文字致失真意。」（請該參院十九年上字第四五三號判例）。然而
      ，最高法院十七年上字第一一一八號判例進一步指出：「解釋契約，固須探求
      當事人立約時之真意，不能拘泥於契約之文字，但契約文字業已表示當事人真
      意，無須別事探求者，即不得反捨契約文字而更為曲解。」，另該院復以七十
      七年度臺上字第六Ｏ七號民事判決重申斯旨，以避免民法第九十八條之文義遭
      到曲解。
（二）本件契約之停止條件尚未成就：
１、就被告及訴外人衣治凡先生之前開要約，縱原告能證實其已對之為承諾，而使
      兩造間存有「契約」之法律關係時，然而觀乎系爭「和約」，其內容業已載明
      為：「我方同意將中榮鋼鐵股份有限公司桃園廠區為將來所開發之工業區保留
      壹仟坪廠房給乙○○先生。此壹仟坪將平均分配在工業大樓每一層，蔡先生可
      擁有各層中之分配坪數或擁有其中之一層。」，姑不論此是否足以作為原告主
      張法律關係之證據，即以其文義來看，並無不明確而需假諸外求之處。該契約
      係附有下列停止條件：(1)須將「中榮土地」開發為工業區、(2)須建有工業大樓
      。
  ２、原告一再曲解上述文義，主張將此未開發之「工業區」及「工業大樓」與現狀
      「工商綜合區」與「台茂購物中心」視為相同之物，實有悖於事實與都市計劃
      法令，原告並任意援引民法第九十八條及土地登記簿冊以作為其依據，其主張
      並不可採。況查於  鈞院庭訊：「當時說『工業大樓』是否包含『台茂購物中
      心』？」，原告已明確答稱：「依當時法令是不許可，大約五、六年前經濟部
      才開放工商綜合區，當時確定不能蓋購物中心，要蓋幾層也不清楚，可蓋購物
      中心是寫『和約』後好幾年的事。」（請參見  鈞院九十年五月二十八日庭訊
      筆錄），可見原告於和約當時，即未把「工業區」及「工業大樓」與「工商綜
      合區」及「購物中心」視為相同之物，而今竟言辭反覆，實有違誠信原則，並
      悖於禁反言原則！
（三）停止條件並非契約義務：
１、停止條件與契約義務有別，附停止條件之契約，於條件成就時，發生效力；而
      契約生效後，才有契約義務可言。停止條件與契約義務固皆得為契約約款，
      但是當事人並無義務促使停止條件成就。
  ２、今「和約」上之條件是否已成就而使原告得請求被告履行給付義務，進而依給
      付不能請求損害賠償，原告均未為舉證，僅信口指稱被告與訴外人衣治凡先生
      拖延工業區之開發及工業大樓之興建云云，實屬無據，蓋被告等並無義務開發
      工業區與興建工業大樓。何況被告早已退出「中榮土地」之開發，辭去理成公
      司董事長職務，此為原告所明知者，因此條件無法成就一節，實與被告無涉。
六、縱「和約」所載之條件已成就，被告亦非即有給付壹仟坪廠房之義務：
（一）縱條件成就，原告僅取得壹仟坪廠房之優先選擇權：
１、系爭「和約」中既云「將來所開發之工業區保留壹仟坪廠房給乙○○先生」，
      並非說「壹仟坪廠房『無條件』給乙○○先生」，依文義解釋更足以認定顯然
      是「有條件」，只是條件尚未談定，至多可認為原告有優先選擇權而已。
  ２、系爭「和約」之性質本即類似「股票選擇權交易」（「Stock Option」），係
      表示當中榮公司桃園廠區將來如開發為工業區時，被告與訴外人衣治凡先生願
      保留壹仟坪工業大樓廠房給原告優先選擇而已，至於確切之交易條件則尚未提
      出要約，而未達成一有拘束力之協議。
（二）縱條件成就，原告選擇壹仟坪廠房，然並非無償贈與，仍須協商議價：
  １、依「和約」中所載，被告與訴外人衣治凡先生僅係承諾當「中榮土地」已開發
      為工業區並興建工業大樓時，將保留壹仟坪廠房給原告優先取得，至於進一步
      之取得對價則未約明，而待進一步磋商，並非無償贈與原告。且如前所述，事
      後「中榮土地」開發為工業區一事並未成功，「和約」中所載之條件並未成就
      ，原告與被告及訴外人衣治凡先生自無從續就擬保留壹仟坪之廠房議定取得價
      格。
  ２、再者，系爭「和約」中附註已載明計價方式：「坪數之計算以四層樓總價為準
      」，更可證縱工業區開發與工業大樓興建完成之條件成就時，即使原告取得優
      先選擇權，仍須與被告等進一步議價，而非無償贈與。
七、被告既無給付義務，則無所謂給付不能，自不負損害賠償責任：
    原告主張給付不能之損害賠償，須以被告有給付義務為前提，給付義務是否存在
    繫於兩造間是否有契約存在。如前所述，系爭「和約」僅係非對話之要約，原告
    未於適時承諾，該要約已失去拘束力，是故兩造間並無契約存在。縱使原告已適
    時承諾，但該「和約」係附停止條件，然而該條件未成就，因此契約不生效力。
    即令系爭「和約」所載之條件成就，原告僅取得壹仟坪廠房之優先選擇權，如原
    告選擇壹仟坪廠房，仍須協商議價，並非無償贈與，被告非即有給付壹仟坪廠房
    之義務。綜上可知，被告並不負損害賠償責任。
八、縱被告負有給付義務，但給付不能之損害賠償亦不能以台茂購物中心作價計算：
    原告已陳稱：「簽和約當時沒有購物中心，只有工業廠房可以蓋，所以和約約定
    的是要蓋工業廠房或工業大樓，沒有別的選擇。」、「沒有談到要蓋多高的問題
    ：：：應該是蓋四樓吧」，被告亦指稱：「是約定要蓋工業廠房或工業大樓，不
    過當時法令還沒有更改可以蓋工業大樓或工業廠房即可以蓋多少的範圍與樓層，
    所以和約內沒有寫明。」（請參見  鈞院九十年五月二十八日庭訊筆錄），由此
    足證，當時兩造之真意並不及於事後之「台茂購物中心」，而且是尚未確定興建
    內容之條件，斷無可能以此作為「塗銷海陸公司及樹德公司之抵押權」之對價，
    原告所建構之故事，已失其合理性之依據，毫無足採。從而兩造於書立「和約」
    之時，並無開發「工商綜合區」之預見，因此原告起訴要求以「台茂購物中心」
    作價計算云云，並無依據。
九、縱被告負有給付義務，亦非負連帶責任：
    按民法第二百七十二條規定：「數人負同一債務，明示對於債權人各付全部給付
    之責任者，為連帶債務。無前項之明示時，連帶債務之成立，以法律有規定者為
    限。」，系爭「和約」上並未載明是連帶責任，依上揭規定，必須當事人特約或
    法律規定才有連帶責任問題，原告辯稱系爭「和約」為二人共同簽名，因此主張
    被告應負連帶責任云云，顯係於法無據而無理由。原告逕行主張被告應負連帶責
    任，並就原告所主張之損害二億五千四百萬元負全部責任，則究竟訴外人衣治凡
    先生給付其二千六百萬元，與被告應否負損害賠償責任何關？均未見原告舉證，
    原告此種主張猶如散打鳥，顯無可採。
、證據：提出雜誌報導節文三份為證。
    理      由
一、原告主張被告與訴外人衣治凡於七十六年八月十三日書立和約予原告，約定被告
    與衣治凡二人連帶負有至遲於五年內將中榮公司桃園廠區土地開發成工業大樓，
    並將其中一千坪（連同基地持分）建物所有權移轉登記予原告。惟被告及衣治凡
    於書立和約交付原告後，竟拖延前述工業大樓之開發及興建，迄履行期限即八十
    一年八月十三日屆滿止，均未依約完成，自八十一年八月十四日起應負遲延責任
    。該開發案嗣經主管機關核准規劃為工商綜合區使用，並已建造完成，詎被告與
    衣治凡二人仍漠視原告權益，悍不與原告協商應分配予原告之大樓位置、層次及
    面積，以為履行渠等對原告之應盡義務，而該大樓興建完成後，規劃成台茂購物
    中心使用，登記之所有權為台茂開發股份有限公司，被告或衣治凡對該建造完成
    之建物亦未被登載為所有權人，致使該債務陷於給付不能，自屬可歸責於被告與
    衣治凡二人。依桃園縣蘆竹鄉當地行情，本件大樓一旦完工，每坪每月之租金至
    少六百元，而該建物係於八十八年五月十一日興建完成，自原告起訴日起追溯五
    年以內，原告受有租金收入之損害三千六百萬元。依和約約定以四層樓之總價為
    計算標準，將原告所可取得之興建完成後一千坪之廠房面積平均分配於每一層，
    原告所可取得之建物（含基地持分）價值計二億五千四百萬元，被告與訴外人衣
    治凡應就上開損害負連帶賠償之責。爰依民法第二百二十六條第一項、第二百三
    十一條第一項規定，就原告所受損害，先請求其中之五千萬元，並保留其餘請求
    權，而求為命如事實欄聲明所示之判決。
二、被告則以訴外人海陸公司與樹德公司就中榮公司所有桃園廠區土地設定有合計價
    值二億六千零三十二萬六千元之第二順位抵押權。因中榮公司出現財務危機，上
    開土地將遭債權人查封拍賣，被告及訴外人衣治凡先生有意將上開土地頂下，以
    改建工業大樓，成立理成工業股份有限公司加以經營之構想，因此由衣治凡先生
    出面與海陸公司及樹德公司協商塗銷抵押權等事宜，原告則為海陸公司及樹德公
    司之協商代表，俟雙方談成條件並完成塗銷海陸公司與樹德公司之抵押權後，被
    告及衣治凡先生為表達對原告之謝意，乃書立系爭和約，而提出要約，惟原告並
    未簽名其上，原告未於適當時期對該「和約」承諾，兩造間並無契約關係存在，
    被告並無給付義務，自無須負擔給付不能損害賠償責任等語置辯。
三、查被告及衣治凡與原告於七十六年八月十三日在原告公司書立系爭「和約」，上
    載：「我方同意將中榮鋼鐵股份有限公司桃園廠區為將來所開發之工業區保留壹
    仟坪廠房給乙○○先生。此壹仟坪將平均分配在工業大樓每一層，蔡先生可擁有
    各層中之分配坪數或擁有其中之一層。（註）此工業區之發展大約為三至五年之
    時間    註：坪數之計算以四層樓總價為準」，被告與衣治凡先生並簽名於「和
    約」上。上開「和約」所載之「中榮鋼鐵股份有限公司桃園廠區」坐落基地係指
    中榮公司所有坐落桃園縣蘆竹鄉○○段十二、二０─一、二三、二四─二、四七
    地號等土地，即目前桃園「台茂購物中心」坐落基地，該購物大樓係於八十八年
    五月十一日建築完成，連同其坐落基地，分別於八十八年六月二十五日、五月二
    十四日登記為台茂開發股份有限公司所有之事實，為兩造所不爭執，並有原告提
    出之和約、土地登記謄本在卷可稽，堪信為真實。原告主張上開「和約」業經其
    承諾，兩造已成立契約關係，被告依約應與衣治凡連帶負責，被告則以上開情詞
    置辯，是本件兩造之爭點厥為：契約是否有效成立？被告依和約應否無償贈與原
    告一千坪廠房，茲分述如下：
四、從系爭「和約」形式觀之，係使用「和約」名稱，非使用一般商業契約所慣用「
    合約」字眼，其上簽名之人僅被告及訴外人衣治凡先生而已，簽名日期為
    8/13/87（即七十六年八月十三日），並無原告之簽名。原告就系爭「和約」非
    其所擬，係由被告及衣治凡方面草擬之事實不爭執。參諸被告辯稱書立原因為：
    海陸公司與樹德公司就中榮公司所有桃園廠區土地設定有合計價值二億六千零三
    十二萬六千元之第二順位抵押權。因中榮公司出現財務危機，上開土地將遭債權
    人查封拍賣，被告及訴外人衣治凡先生有意將上開土地頂下，以改建工業大樓，
    並有成立理成公司加以經營之構想，因此由衣治凡先生出面與海陸公司及樹德公
    司協商塗銷抵押權等事宜，原告則為海陸公司及樹德公司之協商代表，雙方並曾
    相約在「花樹鋼琴酒吧」討論此事。俟雙方談成條件並完成塗銷海陸公司與樹德
    公司之抵押權後，被告及衣治凡先生乃於七十六年八月十三日前往原告之辦公室
    登門道謝，其間談到興建工業大樓之構想，被告及衣治凡先生為表達對原告之謝
    意，乃由被告當場口述、並由原告之秘書當場書寫名為「和約」予被告。且被告
    書寫系爭「和約」時，上開海陸公司、樹德公司之抵押權設定塗銷，有土地登記
    謄本在卷可稽。而「和約」上載：「我方同意將中榮鋼鐵股份有限公司桃園廠區
    為將來所開發之工業區保留壹仟坪廠房給乙○○先生：：：」，顯係被告及衣治
    凡先生提出之要約，尚非兩造已達成意思合致之契約內容。
五、按「非對話為要約者，依通常情形可期待承諾之達到時期內，相對人不為承諾時
    ，其要約失其拘束力。」，民法第一百五十七條定有明文。而「依習慣或依其事
    件之性質，承諾無須通知者，在相當期間內，有可認為承諾之事實時，其契約為
    成立。」，民法第一百六十一條第一項亦定有明文。被告與衣治凡為開發中榮公
    司桃園廠區為工業大樓，因上開土地上有原告之關係企業樹德公司、海陸公司設
    定高額抵押權，如未能辦理塗銷，無法向金融機關貸款而取得開發土地，興建大
    樓所需之資金。由被告及衣治凡出面協商，該二公司同意委由原告以個人名義全
    權辦理上開事宜，並已成達成塗銷抵押權之協議。被告書立「和約」後，當場交
    付「和約」予原告。原告且於七十六年八月十三日、七十七年一月八日送件申請
    將該二公司之抵押權讓與登記予被告，被告並於七十七年十一月一日送件辦理塗
    銷登記而由當時登記之土地所有權人合益建設股份有限公司設定本金五億四百萬
    元之最高限額抵押權予世華聯合商業銀行而順利取得貸款，有土地登記謄本在卷
    按。則原告於收受被告立具之「和約」後，依約定由樹德公司、海陸公司將該公
    司抵押權讓與被告乙情視之，可認為原告對被告及衣治凡先生之要約已有承諾之
    事實，雙方間契約關係已經有效成立。被告抗辯原告未適時承諾，要約失效云云
    ，尚非可採。
六、依「和約」所載「我方同意將中榮鋼鐵股份有限公司桃園廠區為將來所開發之工
    業區保留壹仟坪廠房給乙○○先生。此壹仟坪將平均分配在工業大樓每一層，蔡
    先生可擁有各層中之分配坪數或擁有其中之一層。」，固須於中榮公司桃園廠區
    土地開發為工業區、並建有工業大樓時，條件方成就，被告及衣治凡方有給付義
    務。上開土地已開發完成，闢為商業購物中心，其價值遠逾和約中所謂之工業大
    樓，仍應認雙方間契約關係所附之條件已經成就，不因未興建為工業大樓而認為
    條件未成就。
七、依系爭「和約」所載「將來所開發之工業區保留壹仟坪廠房給乙○○先生」，並
    非說「壹仟坪廠房『無條件』給乙○○先生」，依文義解釋，顯然是「有條件」
    ，只是條件尚未談定，至多可認為原告有優先選擇權而已，表示當中榮公司桃園
    廠區將來如開發為工業區時，被告與訴外人衣治凡先生願保留壹仟坪工業大樓廠
    房給原告優先選擇而已，由原告屆時評估是否行使其優先權，至於確切之交易條
    件則尚待雙方協議，並非無償贈與原告。再者，自系爭「和約」中附註已載明計
    價方式：「坪數之計算以四層樓總價為準」，更足證原告取得優先選擇權，仍須
    與被告等進一步議價，而非無償贈與。而綜觀「和約」全文，更無贈與上開一千
    坪予原告，以為塗銷上開抵押權登記之對價之意旨，原告主張尚非可採。
八、綜上所述，原告主張與被告間有契約關係存在之事實堪以採信，惟「和約」內容
    所載，被告給予原告一個優先選擇權利，得以與原告議價。原告請求被告應無償
    贈與一千坪廠房予原告，應負給付不能、給付遲延之損害賠償云云，並無依據，
    應予駁回。原告損害賠償之訴既經駁回，其假執行之聲請即失所依附，應併予駁
    回。
九、因本案事證已臻明確，兩造其餘主張陳述及所提之證據，核與判決結果無礙，爰
    不逐一論述，附此敘明。
十、結論：原告之訴為無理由，依民事訴訟法第七十八條判決如主文。
中      華      民      國    九十      年      十      月     三十     日
                                      民事第五庭法      官  林麗玲
右為正本係照原本作成
如對本判決上訴，須於判決送達後廿日內向本院提出上訴狀
中      華      民      國    九十      年      十      月     三十一   日
                                                法院書記官  王宜玲


司法院資訊處製作；財團法人民間司法改革基金會備份。
